臺灣臺北地方法院民事裁定　　　　　　 100年度監宣字第58號
聲　請　人　王浩瀛
相　對　人　王淑儀
關　係　人　臺北市政府社會局
法定代理人　江綺雯
關　係　人　王淑虎
上列聲請人對於相對人聲請監護宣告事件，本院裁定如下：
    主  文
宣告王淑儀（女、民國○○○年○月○○日生、身分證統一編號
：Ｚ000000000號）為受監護宣告之人。
選定臺北市政府社會局為受監護宣告之人之監護人。
指定王淑虎（男、民國○○○年○月○○日生、身分證統一編號
：Ｚ000000000號）為會同開具財產清冊之人。
聲請費用由受監護宣告之人負擔。
    理  由
一、本件聲請意旨略以：聲請人王浩瀛為相對人王淑儀之父，相
    對人患有精神分裂症，經延醫診治，至今毫無起色，現已不
    能為意思表示或受意思表示，無能力處理自己之事務，為此
    聲請對相對人為監護之宣告，並另行選定聲請人為相對人之
    監護人，指定關係人王淑虎為相對人之會同開具財產清冊之
    人。
二、按對於因精神障礙或其他心智缺陷，致不能為意思表示或受
    意思表示，或不能辨識其意思表示之效果者，法院得因本人
    、配偶、四親等內之親屬、最近一年有同居事實之其他親屬
    、檢察官、主管機關或社會福利機構之聲請，為監護之宣告
    ；法院為監護之宣告時，應依職權就配偶、四親等內之親屬
    、最近一年有同居事實之其他親屬、主管機關、社會福利機
    構或其他適當之人選定一人或數人為監護人，並同時指定會
    同開具財產清冊之人。法院為前項選定及指定前，得命主管
    機關或社會福利機構進行訪視，提出調查報告及建議。監護
    之聲請人或利害關係人亦得提出相關資料或證據，供法院斟
    酌；法院選定監護人時，應依受監護宣告之人之最佳利益，
    優先考量受監護宣告之人之意見，審酌一切情狀，並注意下
    列事項：(一)受監護宣告之人之身心狀態與生活及財產狀況。
    (二)受監護宣告之人與其配偶、子女或其他共同生活之人間之
    情感狀況。(三)監護人之職業、經歷、意見及其與受監護宣告
    之人之利害關係。(四)法人為監護人時，其事業之種類與內容
    ，法人及其代表人與受監護宣告之人之利害關係。民法第十
    四條第一項、第一千一百十一條及第一千一百十一條之一分
    別定有明文。
三、經查，聲請人所主張之事實，業據其提出診斷證明書、戶籍
    謄本為證，而本院於鑑定人即國軍北投醫院謝定宏醫師前訊
    問相對人之心神狀況，鑑定人鑑定意見認為相對人為精神分
    裂症與智能不足患者，目前欠缺病識感，人際、職業及自我
    照顧功能下降，接受心理衡鑑與會談時，無法理解指導語並
    未能完成測試。相對人認知功能顯著下降，接收簡單指令及
    執行簡單的動作仍有困難，且反應較慢。評估相對人目前仍
    持續有精神障礙存在，對於意思表示、受意思表示及辨識其
    意思表示之能力雖然未完全喪失，但有明顯不足，經濟活動
    能力上，無法自行完成購買生活必需，未具有基本消費能力
    ，對於財務之管理極為欠缺。綜上所述，相對人應符合「因
    精神障礙陷，致其為意思表示或受意思表示，或不能辨識其
    意思表示之能力顯有不足」之程度等語（參見本院一百年六
    月九日訊問筆錄及國軍北投醫院同年八月十七日函附之精神
    鑑定報告書）。然依前揭鑑定意見，在經濟活動能力上，相
    對人「無法」自行完成購買生活必需，「未具有」基本消費
    能力，顯然完全欠缺獨立維生之能力，並非僅係能力顯有不
    足，是應評價為相對人因精神障礙或其他心智缺陷，致不能
    為意思表示或受意思表示，或不能辨識其意思表示之效果，
    爰為相對人監護之宣告。
四、再者，本院囑託臺北市政府社會局就本件選定監護人進行訪
    視，並提出調查報告及建議。經查：
  (一)就支持系統而言：聲請人因疑似性侵相對人，相對人已有緊
    急保護令；關係人雖自陳有意願承擔照顧案主責任，但無實
    際照顧相對人的行動與經驗；案母為多重障重度，住一壽重
    殘養護中心，案舅現無意再干預相對人的事，相對人非正式
    支持系統薄弱，正式支持系統現有北投國軍醫院、北市家防
    中心以及司法檢調單位協助相對人身心照護與維護相對人權
    益。
  (二)就家庭動力而言：案家家庭各次系統關係疏離，包含相對人
    、關係人與聲請人及案母的親子關係；相對人與關係人手足
    關係均不密切，又關係人、案舅都認為聲請人擁有相對人生
    活的決定權，無其他親友關心相對人，使相對人較缺乏親屬
    系統的助力。
  (三)就監護能力及照顧計畫之可行性而言：對於未來的照顧計畫
    ，聲請人僅提到繼續將相對人安置在北投國軍醫院，似將相
    對人的照顧責任放在北投國軍醫院。聲請人聲請本件監護宣
    告動機是希望能支領相對人的低收補助款，但據北投國軍醫
    院社工陳述，聲請人過去經常不願意支付相對人的生活開銷
    ，無法確定聲請人是否能將相對人的補助款用在相對人身上
    。另聲請人目前疑似性侵相對人，監護能力堪慮。
  (四)就會同開具財產清冊之人而言：關係人實際住台中，社工無
    法訪視關係人，僅能透過電話聯繫。關係人雖表示有意願擔
    任會同開具財產清冊之人，然對聲請人照顧相對人的情形不
    甚清楚，對相對人的狀況也一無所知，都是聽從聲請人的安
    排，較無自己的想法與意見。建議關係人需對案家現狀有更
    多了解之後，再考量自己擔任會同開具財產清冊之人之意願
    ，較為合適。
  (五)建議：聲請人自陳對相對人未來的照顧計畫，以維持現狀為
    主，無積極具體安排；依據北投國軍醫院社工陳述之資料，
    顯示聲請人是否能妥適將相對人的低收入戶補助款用在相對
    人身上，實有疑慮，足見聲請人過去無實際照顧經驗，不適
    宜擔任監護人；又聲請人目前疑似性侵相對人，更不適宜擔
    任相對人之監護人。
五、本院依民法第一千一百十一條、第一千一百十一條之一規定
    ，參酌聲請人提出之相關資料證據及臺北市政府社會局訪視
    報告書內容後認為：相對人目前主要照顧由北投國軍醫院任
    之，關係人過去並無實際照顧經驗，另就北投國軍醫院社工
    陳述，聲請人將來能否將相對人低收入補助款用在相對人身
    上，不無疑慮，加上聲請人目前又疑似性侵相對人，經本院
    核發保護令，此業經本院依職權調取本院一○○年度家護字
    第二五八號通常保護令卷查明無訛。故本院考量實際狀況及
    免除疑慮，認本件應由關係人臺北市政府社會局擔任王淑儀
    之監護人，藉由關係人臺北市政府社會局之介入，使王淑儀
    之權益、照顧及財產監護等事宜能獲妥善處理，另指定關係
    人王淑虎為會同開具相對人財產清冊之人，以保障相對人王
    淑儀之權益。又監護人依民法第一千一百十三條準用同法第
    一千零九十九條之規定，於監護開始時，對於受監護宣告人
    王淑儀之財產，應會同關係人王淑虎於二個月內開具財產清
    冊並陳報法院，併此敘明。
六、爰裁定如主文。
中    華    民    國   100    年    8     月    25    日
                         家事法庭法  官  文衍正
以上正本係照原本作成。
監護宣告部分不得抗告。
如不服本裁定選定監護人及指定會同開具財產清冊之人部份，應
於送達後10日內向本院提出抗告，並繳納抗告費新臺幣1000元。
中    華    民    國   100    年    8     月    25    日
                                 書記官  蔡沛圻